臺灣彰化地方法院民事判決　　　　　　　　　　　　八十九年度簡上字第一九二號
　　上　訴　人　　甲○○
　　訴訟代理人　　黃燕光律師
　　複　代理人　　乙○○
　　被上訴人　　　黃博文
右當事人間請求確認本票債權不存在事件，上訴人不服中華民國八十九年八月二日本
院北斗簡易庭所為之第一審判決　(八十九年度斗簡字第一七號)，提起上訴，本院判
決如左：
    主      文
原判決確認被上訴人持有上訴人於民國八十五年九月十五日簽發，到期日民國八十六
年八月十五日、面額新台幣參佰萬元、票號第00000000號之本票，金額逾新
台幣貳佰捌拾萬零柒佰陸拾肆元之本票債權不存在部分及訴訟費用之裁判均廢棄。
右廢棄部分，確認被上訴人持有上訴人簽發前項所示本票其中金額新台幣貳佰捌拾萬
零柒佰陸拾肆元之本票債權不存在。
上訴人其餘之上訴駁回。
第一、二審訴訟費用由被上訴人負擔。
    事      實
甲、上訴人方面：
  一、聲明：
    (一)原判決不利於上訴人部分廢棄。
    (二)前項廢棄部分，被上訴人持有上訴人於民國  (下同)八十五年九月十五日簽
        發，到期日八十六年八月十五日、面額新台幣  (下同)三百萬元、票號第0
        0000000號之本票債權不存在。
    (三)第一、二審訴訟費用由被上訴人負擔。
  二、陳述：除與原審判決記載相同者，茲予引用外，並補述略稱：
    (一)按合夥之解散應為清算，何時解散？何時清算終結？又清算應由合夥人全體
        或選任清算人為之；清算之決議，應以過半數行之，民法第六百九十四條第
        一項、第六百九十五條定有明文。本件合夥清算之清算人究為合夥人全體或
        由合夥人另為選任，上訴人應負擔之三百萬元合夥債務係如何決議？僅二合
        夥人，須過半數決議始為有效，是否二人均同意該決議，被上訴人自應證明
        該項同意之事實，原判決漏未斟酌上開情事。
    (二)系爭本票於八十五年九月十五日簽發，當時兩造尚未終止合夥關係，不應有
        清算行為，亦無清算之結果，依被上訴人在原審之主張，系爭本票係上訴人
        支付清算後應付之款項，既無清算，其票據原因關係不存在，上訴人自得為
        票據前後手之原因關係抗辯，被上訴人應就本件清算之事實及結果負舉證責
        任。又被上訴人主張系爭本票為合夥虧損應由上訴人負擔者，然本件合夥之
        資產及營業損益為何，被上訴人並未提出具體數據及證據，僅憑被上訴人片
        面所為之不完整帳冊，認定即嫌粗糙，且被上訴人曾向上訴人稱「工廠若你
        要接，你給我二百萬元，若我接，則票還給你」，被上訴人事後獨自經營，
        竟不交還系爭本票，有違約定。
    (三)依被上訴人在原審提出其片面製作之合夥財產清算表，參照帳簿記載後，有
        諸多疑點：
    １、被上訴人向他人借款供合夥使用部分：坤林二百四十萬元、借款七十萬元、
        支票未付款二百七十二萬三千元，共五百八十二萬三千元，在帳簿上均無該
        筆款項收入之記載，無從證明被上訴人向他人借款供合夥使用。至被上訴人
        稱帳簿中收入部分記載「坤林」、「自用」屬借款云云，惟帳簿中有此記載
        者「坤林」部分三百五十萬元，「自用」部分六百餘萬元，均與被上訴人指
        稱上開金額不符，故上開款項顯為被上訴人另經營事業積欠之款項，與合夥
        無關。又該款項若係借給合夥使用，何以出借者「坤林」未提出借款憑證？
        如確係合夥向其借款，何以僅由被上訴人提供不動產抵押，而非兩造或合夥
        共同提供擔保？
    ２、被上訴人指稱勞保、健保費用之支出並無收據可憑，且八十五年五、六月份
        之薪資二十五萬八千七百四十五元，在帳本內已記載，何以重複記載？
    ３、工廠設備估價部分，上訴人估為五百萬元，被上訴人估為三百萬元，兩造間
        既有不同之估價結果，自應另為公平之估價，被上訴人故為偏低之估價，係
        利於日後其獨自經營，估價顯然不公。
    ４、關於上訴人向被上訴人預借款部分，被上訴人於帳冊Ｆ頁記載者為會款及開
        票金額，若為合夥支出，何以不記載於帳簿支出部分，而另行記載？被上訴
        人何以事後願吃虧折半退還上訴人？有關貨款支出應歸合夥，何以歸上訴人
        支出？
    ５、被上訴人提出本票債款明細表，何以無合夥之營收項目？被上訴人何以就收
        入部分均隻字不提，僅就前揭負債五百八十二萬三千元、勞健保費、薪資及
        預借款等項目提出結算，其計算之基本資料不實在，上訴人難以接受。
    ６、依被上訴人提出之帳簿中既有八十四年四月至八十五年九月支出收入之記載
        ，即應以該記載為準，再加工廠價值五百萬元，被上訴人應投資額二百萬元
        (帳簿未有此項收入記載，認被上訴人尚未支付合夥資金，故列入資金收入
        項下) ，合計為合夥結算總額，兩造各得三百三十八萬四千八百十五元，扣
        除被上訴人為上訴人代償之會款六十二萬三千六百四十元，則被上訴人尚應
        給付上訴人二百七十六萬一千一百七十五元，被上訴人猶向上訴人請求給付
        系爭本票票款，即屬無稽。
    (四)兩造間之合夥事業並未經解散及清算程序，尚難認定其解散日期為何，且上
        訴人否認曾向「新得利」收取四萬元貨款之情事，此部分事實應由被上訴人
        負舉證責任。至該筆四萬元應為合夥解散後之搬遷費用，並非被上訴人指稱
        之貨款。
    (五)被上訴人就五百八十二萬三千元借款及合夥出資額部分之金錢往來情形並未
        明確說明，尤其向「坤林」借款及簽發支票  (付款人彰化縣田中鎮農會)部
        分應負舉證責任，因被上訴人若為上訴人償付舊債而簽發支票，並抵付出資
        額，即應以自己之資金充作票款，就此項爭執，被上訴人亦無法證明支票票
        款係出自其自己之資金。另被上訴人對本件合夥之出資額究為多少，迄未提
        出具體事證，其含糊籠統稱三、四百萬元，不足採信。
    (六)系爭本票實為被上訴人之妻反對被上訴人與上訴人合夥經營事業，被上訴人
        遂要求上訴人簽發系爭本票，並出示其妻敷衍之，實際並無合夥債務之問題
        ，詎被上訴人將系爭本票聲請裁定強制執行，即非適法。
  三、證據：援用原審之立證方法。
乙、被上訴人方面：
  一、聲明：上訴駁回，第二審訴訟費用由上訴人負擔。
  二、陳述：除與原審判決記載相同者，茲予引用外，並補述略稱：
    (一)本件合夥於簽發本票之日即八十五年九月十五日經兩造同意解散，並在工廠
        辦公室內會算帳目完成清算，清算表為被上訴人書寫，上訴人雖未簽名，但
        上訴人確有同意，故簽發系爭本票交付被上訴人。
    (二)被上訴人對合夥之出資約三、四百萬元，因合夥積欠款項及上訴人之會款均
        由被上訴人墊付，並代替被上訴人之出資，此部分在帳簿並未記載。又合夥
        之財務均歸被上訴人管理，收入不敷支出時，亦由被上訴人以個人名義向他
        人借款，且合夥之會計王秀蓉為上訴人之弟媳婦，被上訴人不可能與會計勾
        結，上訴人復隨時可查閱帳簿，如有疑問亦可隨時提出，何以一年後始提異
        議？
    (三)被上訴人提出合夥解散清算之證據即自八十四年四月至八十五年七月間之帳
        簿及支票日記簿所記載為準，而該帳簿等為證人王秀蓉親筆記載，其中向證
        人林坤源借款部分，已據證人林坤源到庭結證屬實。另上訴人名下未有任何
        不動產，如何提供不動產抵押借款？
    (四)合夥事業之勞健保係借用被上訴人原先設立之「田中豐山木業傢俱行」名義
        為工人辦理，勞健費用由合夥事業支出至八十五年五、六月份未繳費用，何
        來收據？
    (五)合夥事業之工廠房屋及土地均向他人租用，工廠停工後，被上訴人將全部機
        器設備變賣予證人許國益，得款二十萬元，上訴人高估該生財機器設備為五
        百萬元，顯然高估，另被上訴人原先估價三百萬元，亦屬高估。
    (六)帳簿記載八十五年十月十五日「甲○○薪資四萬元」部分，該筆款項四萬元
        為上訴人代被上訴人向客戶「新得利」冒收之貨款，何以記載為薪資，被上
        訴人不清楚。
  三、證據：除援用原審之立證方法，另提出八十五年五、六月份之薪資清冊影本一
      件、工廠機器設備清冊影本一件、戶籍謄本一件及帳簿影本一件為證，並聲請
      訊問證人許國益，及函詢中央健康保險局中區分局有關田中豐山木業傢俱行於
      八十五年五、六月份之健保費繳納情形。
丙、本院依職權訊問證人王秀蓉，並依職權函詢中央健康保險局中區分局及勞工保險
    局有關田中豐山木業傢俱行之健保費、勞保費之欠繳情形。
    理      由
甲、程序方面：
    按當事人於簡易程序之上訴程序，訴之變更或追加，非經他造同意，不得為之；
    但擴張或減縮應受判決事項之聲明者，不在此限。民事訴訟法第四百三十六條之
    一第三項準用第四百四十六條第一項但書  (第二百五十五條第一項第三款)定有
    明文。本件上訴人於八十九年十一月二十七日提出上訴理由狀，其上訴聲明第二
    項稱「前項廢棄部分，被上訴人持有上訴人於八十五年九月十五日簽發，到期日
    八十六年八月十五日、面額三百萬元、票號第0000000號之本票債權不存
    在」，嗣於九十年二月二十二日具狀更正聲明為「…面額三百萬元之本票在金額
    二百七十六萬一千一百七十五元範圍內債權不存在」，復於九十年十二月三十一
    日具狀改稱「…面額三百萬元之本票債權不存在」，上訴人先後三次聲明並未變
    更訴訟標的，其性質應屬「擴張或減縮應受判決事項之聲明」，即非訴之變更或
    追加，依首揭法條規定，核無不合，應予准許，故本件上訴人之上訴聲明範圍即
    以九十年十二月三十一日之書狀為準，合先敘明。
乙、得心證之理由：
一、本件上訴人在原審起訴主張兩造合夥經營傢俱工廠，上訴人並未積欠被上訴人任
    何債務，因被上訴人之妻反對兩造合夥，致被上訴人夫妻爭吵，被上訴人乃要求
    上訴人簽發交付系爭三百萬元本票，用以安撫其妻，詎被上訴人於八十八年九月
    間持系爭本票向法院聲請裁定准予強制執行 (本院八十八年度票字第二八００號
    民事裁定) ，上訴人為免權益受損，爰起訴確認被上訴人持有系爭本票之債權不
    存在等情。被上訴人則以合夥事業已於八十五年九月十五日經兩造同意解散，並
    在工廠會算完畢，上訴人應分擔合夥虧損三百餘萬元，乃簽發系爭本票交付被上
    訴人等語置辯。
二、上訴人主張系爭本票為其於八十五年九月十五日簽發交付被上訴人，而被上訴人
    於八十八年九月間持系爭本票向本院聲請裁定准予強制執行 (八十八年度票字第
    二八００號民事裁定) 之事實，已據其提出本票影本一件及本院八十八年度票字
    第二八００號民事裁定影本一件各在卷為憑，核屬相符，亦為被上訴人所不爭執
    ，上訴人此部分之主張自堪信為真實。
三、是本件應探究者為兩造之合夥事業於系爭本票簽發之日即八十五年九月十五日是
    否確已解散清算完畢？被上訴人就上訴人持有系爭本票之債權提出原因關係抗辯
    是否有據？茲分別說明如次：
  (一)被上訴人主張兩造合夥事業已於八十五年九月十五日解散及清算完畢，固提出
      合夥財產會算表影本一件、本票債款明細表影本一件、帳簿一冊及支票日記簿
      二冊為憑，然為上訴人所否認，而依被上訴人提出之合夥財產會算表及本票債
      款明細表等資料，其上並無上訴人之同意簽名或類似同意該會算資料之相關文
      字乙節，亦據被上訴人自認上情在卷，則上訴人究竟有無同意解散合夥及同意
      被上訴人提出之會算結果，即有疑問？上訴人復已否認上情，自應由被上訴人
      就系爭合夥已於八十五年九月十五日解散及清算完畢之有利於己事實負舉證責
      任，然被上訴人迄至本件言詞辯論終結前均未就兩造合夥事業確於上開時間解
      散及清算完成之事實舉證以實其說，故兩造合夥事業於系爭本票簽發之日即八
      十五年九月十五日應尚未解散及清算完成甚明。至被上訴人固以其曾向上訴人
      表示「工廠若你要接，你給我二百萬元，若我接，則票還給你」等語，上訴人
      在原審及本院訊問時亦自認上情，足資證明兩造合夥事業確已解散云云，惟被
      上訴人究於何時何地對上訴人為上開意思表示，被上訴人亦未舉證證明，縱令
      依上開意思表示足以證明兩造合夥事業確已解散，但所謂「票還給你」，其意
      義若指系爭本票返還上訴人，則被上訴人為上開意思表示之時點應在八十五年
      九月十五日之後，從而兩造合夥事業若確已解散，其時間亦為八十五年九月十
      五日以後，此與被上訴人主張兩造合夥事業解散時間為八十五年九月十五日即
      有不合，被上訴人此部分之主張尚嫌無憑。
  (二)按票據債務人不得以自己與發票人或執票人之前手間所存抗辯之事由對抗執票
      人，票據法第十二條固定有明文，惟依該法條規定意旨，票據債務人僅不得以
      自己與發票人或執票人之前手間所存抗辯之事由，對抗執票人，若以其自己與
      執票人間所存抗辯之事由資為對抗，則非法所不許 (最高法院四十六年度台上
      字第一八三五號判例意旨參照) 。本件被上訴人主張系爭本票之原因關係為兩
      造合夥事業解散清算之結果，上訴人應分擔合夥損失三百零五萬餘元，故簽發
      面額三百萬元之系爭本票交付被上訴人收執云云，然上訴人自始否認兩造合夥
      事業曾有解散及清算完成之情事，並否認被上訴人製作之合夥財產會算表之真
      正，已如前述，而被上訴人另主張該合夥財產會算表係依據合夥帳簿及支票日
      記簿之記載，且該帳簿之記載人即合夥會計王秀蓉為上訴人之弟媳婦，並無相
      互勾串之可能云云。惟查：
  １、證人王秀蓉曾於八十九年五月十七日在原審法院及九十年五月九日在本院準備
      程序期日一致證稱：「合夥事業之財務為被上訴人管理，僅進出貨有憑證，其
      餘財務調度  (借款)均由被上訴人以口頭告知或寫紙條交代，實際有無向他人
      調借款項，伊不清楚」、「票據到期由上訴人負責籌款，貨款收回來亦交由被
      上訴人處理」、「員工薪水由被上訴人直接支付，勞保及健保費用亦由被上訴
      人支付」等語屬實，足見兩造合夥之財務確由被上訴人管理，而合夥帳簿之記
      載固由證人王秀蓉為之，然並非每筆款項均有憑證可循，且證人王秀蓉記帳內
      容多依被上訴人之指示，其真實性如何亦僅被上訴人知悉而已。從而被上訴人
      主張上訴人長期均未對帳簿內容提出異議乙事縱令屬實，或因上訴人從未查閱
      帳簿，或因上訴人根本看不懂帳簿，尚難僅因上訴人未曾對帳簿內容提出異議
      ，逕認上訴人對帳簿內容之真正即無再為爭執之權利，故兩造合夥帳簿內容之
      真實與否，自應由被上訴人負舉證責任。
  ２、上訴人在原審及本院再三要求被上訴人說明其兩造合夥事業之出資額為何，被
      上訴人先稱約定出資額二百萬元云云，繼稱其先後出資約三、四百萬元，並以
      簽發私人名義支票代上訴人清償債務抵充出資云云，然兩造合夥後，被上訴人
      究竟代上訴人清償之債務金額為何？被上訴人簽發支票清償上訴人之債務，其
      兌付票據之款項究為被上訴人自己之資金或利用合夥收入之貨款兌付票款？被
      上訴人均無法為明確之說明，其泛稱支票日記簿記載清楚云云，惟支票日記簿
      僅記載何時兌付某紙支票而已，就該票款之來源並無記載，從而該票款是否為
      被上訴人自有之資金仍屬不明，被上訴人之出資額即無從確定，則合夥財產會
      算之計算基礎(收入部分)顯有欠缺，其會算結果即無正確之可能。
  ３、兩造合夥事業之工廠設備估價，被上訴人在原審估價三百萬元，上訴人亦估價
      五百萬元，因兩造均未提出其等估價之參考標準，顯屬個人之主觀判斷，固無
      足取，而被上訴人在本院訊問時改稱工廠設備價值低於一百萬元，其連同自有
      之機器設備出售他人，所得價金僅二十餘萬元等語在卷 (參見本院九十年六月
      八日準備程序筆錄) ，則合夥之工廠機器設備既已出售他人，自無從再行囑託
      公正客觀之鑑定機關為鑑價，藉此查明客觀價值，惟被上訴人事後已認定該工
      廠設備之價值實際不值一百萬元，其在會算表上竟仍估價三百萬元，顯然高估
      甚多，該合夥財產會算表之計算基礎亦因此失真，會算結果即屬不正確至明。
  ４、兩造合夥事業員工之勞工保險及全民健康保險均以被上訴人經營之「田中豐山
      木業傢俱行」名義為投保單位乙事，已據被上訴人自承在卷，而「田中豐山木
      業傢俱行」自八十四年九月份起欠繳全民健康保險保險費，自八十五年二月間
      起欠繳勞工保險保險費乙節，業本院依職權函詢中央健康保險局中區分局及勞
      工保險局有關「田中豐山木業傢俱行」欠繳健保費及勞保費情形，並有中央健
      康保險局中區分局九十年五月三十日健保中承一字第０九０００二六九七三號
      函及勞工保險局九十年五月二十八日九十保財字第一０三一五五八號書函各在
      卷可稽，則兩造合夥事業顯已積欠健保費及勞保費未繳有相當時間，而被上訴
      人就欠繳保險費乙事自難諉稱不知，其在合夥財產會算表任意記載八十五年五
      、六月份保險費未付，故意隱暪尚有八十五年五月份以前之保險費及滯納金尚
      未繳清，此部分屬合夥債務，自應詳列供上訴人瞭解，被上訴人捨此不為，其
      製作之會算表計算基礎亦屬錯誤。
  ５、另被上訴人主張合夥負債之對外借款及支票未付款共五百八十二萬三千元部分
      ─「坤林」二百四十萬元，不明借款七十萬元及支票未付款二百七十二萬三千
      元，其中「坤林」部分固據證人林坤源在原審到庭結證稱「目前仍欠我二百多
      萬元」等語  (參見原審卷第一百十二頁)，然實際之金額是否確為二百四十萬
      元，僅有被上訴人片面之陳述而已，別無其他證據足資證明上情，上訴人就此
      部分之真實性提出質疑，尚稱合理；再借款七十萬元究向何人貸借？作何用途
      ？支票未付款二百七十二萬三千元究應付予何人，與合夥事業有何關係？被上
      訴人亦未就此部分事實舉證證明，衡諸常情，合夥人之上訴人豈有可能就此種
      不明之合夥債務不要求說明之理？被上訴人再三指稱上訴人同意該會算表之記
      載內容云云，竟在上訴人事後提出質疑時仍無法為合理之說明，益見被上訴人
      此部分之主張顯非實在。
  ６、依前述，被上訴人製作之合夥財產會算表既有上開不實之處，上訴人指摘合夥
      財產計算表之記載內容不實在，即屬有據，足見兩造合夥事業縱令確有解散，
      亦尚未完成清算，則被上訴人認為上訴人應分擔合夥損失三百零五萬一千一百
      零五元之金額，顯非實在，從而兩造合夥事業之盈虧究為如何，尚待兩造再重
      新會算清楚，在兩造重為會算清楚之前，上訴人是否應分擔合夥損失仍然不明
      ，是被上訴人持有上訴人簽發交付之系爭三百萬元本票，其本票債權是否存在
      ，亦待商榷，故上訴人援引票據法第十三條票據前後手之原因關係抗辯，洵屬
      正當。
四、綜上所述，被上訴人持有上訴人簽發交付系爭三百萬元本票，既係以兩造合夥事
    業解散及清算之結果，認為上訴人應分擔合夥損失三百零五萬餘元為其原因關係
    ，而本院審酌卷內兩造提出之證據資料，認定兩造合夥事業於八十五年九月十五
    日並無解散之情事，且被上訴人製作之合夥財產會算表內容復有前揭諸多不實之
    處，顯見兩造合夥事業縱有解散，亦未經兩造共同完成清算程序甚明，故被上訴
    人主張系爭本票之原因關係顯不存在，自不得依票據法規定對直接前手之上訴人
    主張系爭本票之票據權利。詎被上訴人持系爭本票向本院聲請本票裁定准予強制
    執行，自屬不合，上訴人據此起訴請求確認被上訴人持有上訴人簽發之系爭本票
    債權不存在，核無不合，應予准許。原審判決不察上情，誤認兩造合夥事業確於
    八十五年九月十五日解散及清算完成，並誤信合夥帳簿及支票日記簿之記載均屬
    真正，而確認被上訴人持有之系爭本票債權金額逾二百八十萬零七百六十四元部
    分不存在，遂為上訴人一部勝訴、一部敗訴之判決，其見解尚有未洽。上訴意旨
    指摘原判決上訴人敗訴部分為不當，求予廢棄改判，為有理由，應由本院改判如
    主文第二項所示。
五、又原審判決主文第一項意旨係確認被上訴人持有上訴人簽發之系爭本票債權金額
    逾二百八十萬零七百六十四元部分不存在，即系爭本票債權金額於十九萬九千二
    百三十四元範圍內對上訴人不存在，該部分屬有利於上訴人之判決，詎上訴人於
    上訴聲明第二項猶請求本院確認面額三百萬元之系爭本票債權不存在，顯然對原
    審判決有利於上訴人部分亦提起上訴，此部分上訴為不合法，應予駁回。
六、另本院既認定被上訴人持有上訴人簽發之系爭三百萬元本票債權不存在，則本件
    上訴人敗訴部分於判決結果之影響甚微，應無衍生不必要之訴訟費用可言，爰命
    被上訴人負擔第一、二審訴訟費用之全部，併予說明。
七、再本件事證已臻明確，兩造其餘主張陳述及所提之證據，核與本判決所得之心證
    結果不生影響，均毋庸再予逐一論述，附此敘明。
八、結論：本件上訴人之上訴為一部有理由、一部無理由，並依民事訴訟法第四百三
    十六條之一第三項、第四百四十九條第一項、第四百五十條、第四百六十三條、
    第七十九條但書，判決如主文。
中　　　華　　　民　　　國　　九十一　　年　　　一　　　月　　二十二　　日
                                    臺灣彰化地方法院民事第二庭
                                        審判長法　官　  羅   培   昌
                                        　　　法　官　  洪   榮   謙
                                        　　　法　官　  林   金   灶
右為正本係照原本作成
民事訴訟法第四百三十六條之二第一項：
對於簡易訴訟程序之第二審裁判，其上訴利益逾第四百六十六條所定之額數者，當事
人僅得以其適用法規顯有錯誤為理由，逕向最高法院提起上訴或抗告。
民事訴訟法第四百三十六條之三第一、二項：
對於簡易訴訟程序之第二審裁判，提起第三審上訴或抗告，須經原裁判法院之許可。
前項許可，以訴訟事件所涉及之法律見解具有原則上之重要性者為限。
中　　　華　　　民　　　國　　九十一　　年　　　一　　　月　　二十二　　日
                                          法院書記官　  邱   柏   滄
